【裁判字號】    99,訴,202
【裁判日期】    990226
【裁判案由】    偽造文書等
【裁判全文】
臺灣彰化地方法院刑事判決               99年度訴字第202號
公  訴  人  臺灣彰化地方法院檢察署檢察官
被      告  甲○○
上列被告因偽造文書等案件，經檢察官提起公訴（98年度偵字第
10624 號、99年度偵字第412 號），本院依簡式審判程序審理，
判決如下：
    主  文
甲○○行使偽造私文書，足以生損害於公眾及他人，累犯，處有
期徒刑柒月，減為有期徒刑參月又拾伍日，如易科罰金，以銀元
參佰元即新臺幣玖佰元折算壹日，如附表一所示偽造之「乙○○
」署押（含簽名及指印）均沒收；又偽造署押，足以生損害於公
眾及他人，累犯，處有期徒刑陸月，如易科罰金，以銀元參佰元
即新臺幣玖佰元折算壹日，減為有期徒刑參月，如易科罰金，以
銀元參佰元即新臺幣玖佰元折算壹日，如附表二所示偽造之「乙
○○」署押（含簽名及指印）均沒收。應執行有期徒刑陸月，如
易科罰金，以銀元參佰元即新臺幣玖佰元折算壹日，如附表一、
二所示偽造之「乙○○」署押（含簽名及指印）均沒收。
    犯罪事實
一、甲○○前因竊盜案件，經臺灣雲林地方法院以91年度六簡字
    第55號判處有期徒刑4 月確定，甫於民國92年9 月3 日執行
    完畢。詎仍不知悔改，因犯竊盜案件，於93年11月24日下午
    2 時25分許，在彰化縣溪州鄉西畔村石塔巷62號旁為警逮捕
    後，為圖規避刑事追訴，隱瞞其真實身分，竟基於偽造署押
    及偽造文書而持以行使之接續犯意，冒用其弟「乙○○」之
    姓名、出生年月日、身分證統一編號等年籍資料應訊，並接
    續於彰化縣警察局北斗分局成功派出所接受詢問時，於如附
    表1 編號1 、2 所示之警詢筆錄上，偽造「乙○○」之簽名
    及按捺指印，又於附表1 編號2 所示之逮捕通知書「收受人
    欄」上，偽造「乙○○」之簽名及按捺指印，表示係「乙○
    ○」本人已收受員警逮捕通知書之用意，並持交員警行使之
    ；復於同日下午10時45分許，在臺灣彰化地方法院檢察署內
    勤檢察官偵訊後，又承前犯意，接續在如附表1 編號3 之訊
    問筆錄末「受訊問人」欄內，偽造「乙○○」之署名，及在
    如附表1 編號4 所示之臺灣彰化地方法院檢察署限制住居具
    結書之「具結人即被告欄」內，偽造「乙○○」之署押（含
    簽名及指印），表示已知悉檢察官諭令限制住居之處分及違
    反效果，並願遵守之證明而偽造私文書，進而持之交付書記
    官附卷而予以行使，足以生損害於檢察機關辦理限制住居程
    序之正確性及乙○○。嗣該竊盜案件經臺灣彰化地方法院檢
    察署檢察官聲請簡易判決處刑，經本院以94年度斗簡字第13
    號判處有期徒刑6 月確定，甲○○拒不到案執行，經以「乙
    ○○」名義發佈通緝後，於95年3 月29日下午1 時15分許，
    為臺中縣警察局烏日分局麗水派出所員警在臺中縣龍井鄉○
    ○路橋下緝獲，甲○○又另行基於偽造署押之接續犯意，冒
    稱其即為「乙○○」，當場在如附表2 編號1 至5 所示之警
    詢筆錄、逮捕通知書、權利告知書、口卡片等文件上偽造「
    乙○○」之簽名及按捺指印，復於翌日凌晨0 時2 分許，在
    臺灣彰化地方法院檢察署內勤檢察官偵訊後，承上開犯意，
    在附表2 編號6 所示之偵訊筆錄受詢問人欄上偽造「乙○○
    」之簽名，並發監執行，足以生損害於乙○○本人與司法機
    關訴追刑事案件之正確性。案經臺灣臺中地方法院受理98年
    度易緝字第442 號竊盜案件，向臺灣嘉義監獄函查受刑人入
    監指紋表後，送請內政部警政署刑事警察局鑑定結果，確認
    受刑人確為甲○○無訛，始循線查知上情。
二、案經臺灣嘉義監獄、臺中地方法院移送臺灣彰化地方法院檢
    察署檢察官偵查起訴。
    理  由
一、本件被告所犯係死刑、無期徒刑、最輕本刑為3 年以上有期
    徒刑以外之罪，其於準備程序就前揭被訴事實為有罪之陳述
    ，經受命法官告知簡式審判程序之旨，並聽取其與公訴人之
    意見後，本院認無不得或不宜改依簡式審判程序進行之處，
    爰依刑事訴訟法第273 條之1 第1 項、第284 條之1 ，裁定
    本案由受命法官獨任進行簡式審判程序，合先敘明。
二、上開犯罪事實，業據被告於偵訊及本院審理時均坦承不諱，
    復經核閱如附表所示之文件屬實，並有足認被告自白應與事
    實相符，洵堪採信。另被告為掩飾身分逃避刑責，假冒其弟
    「乙○○」之名義應訊、簽名及按捺指印，自足以生損害於
    乙○○使其受有刑事追訴處罰之虞與致使警察機關、司法機
    關對於犯罪訴追及執行之正確性。綜上所述，本件事證明確
    ，被告之犯行堪予認定。
三、被告行為後，刑法及刑法施行法業於94年2 月2 日經總統以
    華總一義字第09400014901 號令修正公布，並於95年7 月1
    日施行（下稱新刑法，修正前刑法下稱舊刑法），參酌最高
    法院95年5 月23日刑事庭第8 次會議有關新舊法適用原則之
    決議，新刑法第2 條第1 項之規定，係規範行為後法律變更
    所生新舊法律比較適用之準據法，於新刑法施行後，應適用
    新刑法第2 條第1 項之規定，為「從舊從輕」之比較。又基
    於罪刑法定原則及法律不溯及既往原則，行為之處罰，以行
    為時之法律有明文規定者為限，必行為時與行為後之法律均
    有處罰之規定，始有新刑法第2 條第1 項之適用。另於比較
    時應就罪刑有關之共犯、未遂犯、想像競合犯、牽連犯、連
    續犯、結合犯，以及累犯加重、自首減輕暨其他法定加減原
    因（如身分加減）與加減比例等一切情形，本於統一性及整
    體性原則，綜其全部罪刑之結果而為比較。且從刑附屬於主
    刑，除法律有特別規定者外，依主刑所適用之法律。茲就本
    案涉及法律變更之部分，比較如下：
    (一)被告行為後，刑法第47條關於累犯之規定，增加犯罪行為
      人之再犯係出於「故意」者，始有累犯加重之適用，係就
      累犯之要件有限縮，亦屬行為後法律有變更之情形，比較
      行為時法與裁判時法關於累犯之規定，應以裁判時法較有
      利於被告，依修正後刑法第2 條第1 項但書之規定，適用
      裁判時法。
    (二)行為後法律有變更者，應將行為時之法律與中間時法及裁
      判時之法律比較適用最有利於行為人之法律。本件被告行
      為後，90年1 月10日修正公布前刑法第41條將原「犯最重
      本刑為3 年以下有期徒刑以下之刑之罪，而受6 月以下有
      期徒刑或拘役之宣告，因身體、教育、職業或家庭之關係
      ，執行顯有困難者，得以1 元以上3 元以下折算一日，易
      科罰金」之規定，於90年1 月4 日修正為刑法第41條第1
      項前段，修正後之新規定為「犯最重本刑為5 年以下有期
      徒刑以下之刑之罪，而受6 月以下有期徒刑或拘役之宣告
      ，因身體、教育、職業、家庭之關係或其他正當事由，執
      行顯有困難者，得以1 元以上3 元以下折算一日，易科罰
      金」，上開修正後之新規定已於90年1 月10日經總統公布
      ，而於同年1 月12日生效施行，是被告行為後法律已有變
      更，經比較新舊法之結果，90年1 月10日修正公布後之刑
      法第41條第1 項前段對被告較有利。又被告行為後，刑法
      第41條第1 項前段關於易科罰金折算標準之規定，復於94
      年2 月2 日修正公布，並於95年7 月1 日施行，由「犯最
      重本刑為5 年以下有期徒刑以下之刑之罪，而受6 個月以
      下有期徒刑或拘役之宣告，因身體、教育、職業、家庭之
      關係或其他正當事由，執行顯有困難者，得以1 元以上3
      元以下折算一日，易科罰金。」修正為「犯最重本刑為5
      年以下有期徒刑以下之刑之罪，而受6 個月以下有期徒刑
      或拘役之宣告者，得以新臺幣1 千元、2 千元或3 千元折
      算一日，易科罰金。」應依刑法第2 條第1 項規定，適用
      最有利於行為人之法律。而95年7 月1 日修正施行前刑法
      第41條第1 項前段之易科罰金折算標準，依修正刪除前之
      罰金罰鍰提高標準條例第2 條規定，應就其原定數額提高
      為1 百倍折算一日，並依現行法規所定貨幣單位折算新臺
      幣條例第2 條規定，以新臺幣元之3 倍折算之，亦即，95
      年7 月1 日修正施行前刑法第41條第1 項前段之易科罰金
      折算標準，應以銀元3 百元即新臺幣9 百元折算為一日，
      經比較新、舊法結果，以行為後中間時法即90年1 月10日
      修正公布後、95年7 月1 日修正施行前刑法第41條第1 項
      前段之規定較有利於被告，依刑法第2 條第1 項但書規定
      ，自應適用該中間時法即95年7 月1 日修正施行前刑法第
      41條第1 項前段、修正刪除前罰金罰鍰提高標準條例第2
      條、現行法規所定貨幣單位折算新臺幣條例第2 條之規定
      ，諭知以銀元3 百元即新臺幣9 百元折算一日為易科罰金
      之折算標準。
    (三)修正前刑法第51條第5 款規定：「宣告多數有期徒刑者，
      於各刑中之最長期以上，各刑合併之刑期以下，定其刑期
      。但不得逾二十年。」，而修正後刑法第51條第5 款規定
      ：「宣告多數有期徒刑者，於各刑中之最長期以上，各刑
      合併之刑期以下，定其刑期。但不得逾三十年。」經比較
      新舊法結果，新法將宣告多數有期徒刑而定應執行刑之上
      限由20年提高為30年，自以舊法較有利於被告。
    (四)綜合上述各條文修正前、後之比較，揆諸前揭最高法院決
      議及修正後刑法第2 條第1 項前段、後段規定之「從舊、
      從輕」原則，自應適用被告行為時之法律，即修正前刑法
      之相關規定，予以論處。
四、按刑法上之「署押」，乃指於紙張或物體上簽署之姓名或其
    他符號，以表示其承認所簽署文書之效力，與印文有同一效
    力（最高法院86年度臺上字第47號判決可資參照），而以捺
    指紋以代替簽名者，則偽造指紋亦屬偽造署押。次按刑法上
    之偽造署押罪，係指單純偽造簽名、畫押而言，若在制式之
    書類上偽造他人簽名，已為一定意思表示，具有申請書或收
    據等類性質者，則係犯偽造文書罪，該偽造署押為偽造文書
    之部分行為不另論罪（最高法院85年度臺非字第146 號判決
    意旨可資參照）。再按：
    (一)司法警察或司法警察官於詢問犯罪嫌疑人時所製作之詢問
      筆錄，係記載對於犯罪嫌疑人之詢問及其陳述，其內容當
      然含有受詢問人之意思表示，因該筆錄為公務員職務上所
      製作之文書，故為公文書之一種，受詢問人雖亦在筆錄之
      末簽名、蓋章或按指印，以擔保該筆錄之憑信性，但不能
      因此即認為該筆錄係受詢問人所製作，而變更其公文書之
      性質（最高法院91年度臺非字第294 號判決意旨參照）。
      從而刑法上之偽造署押罪，係指單純偽造簽名、捺印或以
      其他符號代簽名而言，是僅係在口卡片、警詢調查筆錄、
      檢察官偵訊筆錄上單純偽造他人簽名、按捺指印，並未對
      上開文書內容加諸意見或有所主張，僅能論以刑法第217
      條偽造署押罪。是以被告在如附表1 編號1 、3 及附表2
      編號1 、5 、6 所示之警詢筆錄、偵訊筆錄及口卡片上偽
      造「乙○○」之署名及指印之行為，應論以偽造署押罪。
    (二)警方依刑事訴訟法第88條之1 第4 項、提審法第2 條第1
      項等規定，所製作之「逮捕通知書」，記載被逮捕人何以
      遭逮捕或拘提等情，其「通知本人欄」或「通知家屬欄」
      ，如備有「收受人簽章」欄，由形式上觀察，於該欄內簽
      名及捺指印，即足表示由該姓名之人收受斯項通知書之證
      明。提案所示之犯罪行為人如於「逮捕通知書」之「收受
      人簽章」欄內，偽造他人署押，即足表示由該被偽造者收
      受斯項通知書之證明，其後，將之交付警方，應成立刑法
      第216 條、第210 條之行使偽造私文書罪；至若依各該通
      知所載內容，分別略謂被告因竊盜案件經警依刑事訴訟法
      之規定逕行拘提或逮捕，特此通知其本人，並通知其家屬
      ，及得選任辯護人到場等語，無非為警察機關因其逕行拘
      提或逮捕犯罪嫌疑人，認應依刑事訴訟法第88條之1 第4
      項規定告知其本人及其家屬，所踐行之程序而已，是以被
      告在各該通知聯之「被通知人簽章欄」下方偽簽他人姓名
      及按捺指印，僅係處於受通知者之地位，尚不能表示其係
      有製作何種文書之意思及曾為何項之意思表示（此與交通
      違規人在警員製作之舉發交通違規事件通知單上「收受通
      知聯者簽章」欄內偽簽他人姓名，具有表示收到該通知單
      之意，情形並非相同），自難認應成立刑法第210 條之偽
      造私文書罪（最高法院91年度臺非字第295 號判決要旨參
      照）。又嫌疑人簽具之權利告知書及逮捕通知書，乃警方
      依據刑事訴訟法第95條、第100 條之2 規定，踐行告知：
      一、得保持緘默，無須違背自己之意思而為陳述，二、得
      選任辯護人，三、得請求調查有利之證據，該等權利告知
      書記載之方式，與同一時間製作之「偵訊筆錄」相同，僅
      重複踐行告知之程式而已，且犯罪嫌疑人僅在該權利告知
      書之「被告知人」欄上偽簽姓名，並未表示另外製作何種
      文書，故該權利告知書實質上與詢問筆錄無異，仍屬公務
      員職務上所製作之公文書，非犯罪嫌疑人所製作之私文書
      ，自應論以偽造署押罪（最高法院91年度臺非字第294 號
      判決意旨、臺灣高等法院暨所屬法院93年法律座談會研討
      意見參照）。是以被告於附表2 編號2 、3 所示臺中縣警
      察局烏日分局之逮捕通知書上「被通知人簽名捺印欄」及
      附表2 編號4 所示權利告知書上偽造「乙○○」之署名及
      指印之行為，係犯刑法第217 條第1 項之偽造署押罪；另
      被告於附表1 編號2 所示之彰化縣警察局北斗分局成功派
      出所之逮捕通知書上「收受人簽章欄」上簽名及捺指印，
      並持以行使，核其所為係犯刑法第216 條、210 條之行使
      偽造私文書罪。
    (三)被告於附表1 編號4 所示之限制住居具結書上偽造「乙○
      ○」之署名及指印，因其表示簽署之本人願意遵照檢察官
      之諭令限制住居，並且隨傳隨到之意，是以上開文件已具
      備私文書之性質，被告已非單純偽造署押，核其此部分所
      為，係犯刑法第216 條、第210 條之行使偽造私文書罪。
五、被告上開如附表1 所示多次偽造署押、行使偽造私文書犯行
    及如附表2 所示多次偽造署押犯行，實均分別係在同一查獲
    時日內，為同一冒名掩飾犯行之目的，接續多次冒用「乙○
    ○」名義在如附表1 、2 所示之文書上偽造「乙○○」之署
    押（含署名及指印），從而被告上開所為多次偽造署押及行
    使偽造私文書既各係利用同一機會，在同一時段各就同一犯
    罪構成事實，本於單一犯意接續進行，以實現一犯罪構成要
    件之單一行為，僅侵害單一法益，均屬接續犯（最高法院93
    年度臺上字第6697號判決意旨參照），應各以一偽造署押罪
    及行使偽造私文書罪論處，且其如附表1 編號1 、3 所為接
    續多次之偽造署押行為，為如附表1 編號2 、4 所為偽造私
    文書之階段行為，偽造私文書之低度行為，為高度之行使偽
    造私文書行為所吸收，均不另論罪。又被告於附表1 所示之
    行使偽造私文書罪及如附表2 所示之偽造署押罪，犯罪時間
    已有間隔，顯係基於各別犯意為之，應予分論併罰。再被告
    前因竊盜案件，經臺灣雲林地方法院以91年度六簡字第55號
    判處有期徒刑4 月確定，甫於92年9 月3 日執行完畢等情，
    有臺灣高等法院被告前案紀錄表1 份附卷可稽，其受有期徒
    刑執行完畢後，5 年內再犯本件最重本刑為有期徒刑以上之
    2 罪，為累犯，均應依修正前刑法第47條之規定，加重其刑
    。爰審酌被告於犯竊盜案件為警查獲後猶不知悔改，竟為企
    圖規避刑責，而冒用其弟名義應訊，有失家屬情誼，且造成
    警察、偵查機關偵辦案件及行使強制處分權之困擾、對其弟
    及司法所生危害之程度甚鉅，暨考量其素行、生活狀況、智
    識程度及其犯罪後坦承犯行，態度尚可等一切情狀，分別量
    處如主文所示之刑，末查被告犯罪時間均在96年4 月24日以
    前，所犯為刑法第216 條、210 條、第217 條第1 項之罪，
    核與中華民國96年罪犯減刑條例第2 條第1 項第3 款之規定
    相符，依法減其刑期2 分之1 ，並依修正前刑法第41條第1
    項前段、第51條第5 款之規定，諭知易科罰金之折算標準及
    定其應執行刑。
六、如附表1 、2 所示之「乙○○」之署押（含簽名及指印），
    均係被告偽造之署押，應依刑法第219 條之規定，併為沒收
    之諭知（最高法院43年臺上字第747 號判例意旨參照），附
    此敘明。
據上論斷，應依刑事訴訟法第273 條之1 第1 項，刑法第2 條第
1 項、第210 條、第216 條、第217 條、第219 條，95年7 月1
日施行前刑法第47條、第41條第1 項前段、第51條第5 款，中華
民國96年罪犯減刑條例第2 條第1 項第3 款、第7 條、第9 條，
判決如主文。
本案經檢察官趙冠瑋到庭執行職務。
中    華    民    國    99    年    2     月    26    日
                  刑事第七庭          法  官  胡宜如
以上正本證明與原本無異。
如不服本判決應於收受判決後10日內向本院提出上訴書狀，並應
敘述具體理由。其未敘述上訴理由者，應於上訴期間屆滿後20日
內向本院補提理由書（均須按他造當事人之人數附繕本）「切勿
逕送上級法院」。
告訴人或被害人對於判決如有不服具備理由請求檢察官上訴者，
其上訴期間之計算係以檢察官收受判決正本之日期為準。
中    華    民    國    99    年    2     月    26    日
                                      書記官  林淑文
附錄本案論罪科刑法條：
中華民國刑法第210條
偽造、變造私文書，足以生損害於公眾或他人者，處5 年以下有
期徒刑。
中華民國刑法第216條
行使第210 條至第215 條之文書者，依偽造、變造文書或登載不
實事項或使登載不實事項之規定處斷。
中華民國刑法第217條
偽造印章、印文或署押，足以生損害於公眾或他人者，處3 年以
下有期徒刑。
盜用印章、印文或署押，足以生損害於公眾或他人者，亦同。
【附表1 】：
┌──┬───────────────────┬────┬────┐
│編  │文書名稱                              │偽造之「│偽造之「│
│號  │                                      │乙○○」│乙○○」│
│    │                                      │簽名    │指印    │
├──┼───────────────────┼────┼────┤
│ 1  │93年11月24日警詢筆錄原本              │4枚     │含騎縫指│
│    │                                      │        │印共10枚│
├──┼───────────────────┼────┼────┤
│ 2  │彰化縣警察局北斗分局逮捕通知書「收受人│1枚     │1枚     │
│    │欄」                                  │        │        │
├──┼───────────────────┼────┼────┤
│ 3  │93年11月24日臺灣彰化地方法院檢察署訊問│1枚     │無      │
│    │筆錄                                  │        │        │
├──┼───────────────────┼────┼────┤
│ 4  │臺灣彰化地方法院檢察署限制住居具結書  │1枚     │1枚     │
└──┴───────────────────┴────┴────┘
【附表2 】：
┌──┬───────────────────┬────┬────┐
│編  │文書名稱                              │偽造之「│偽造之「│
│號  │                                      │乙○○」│乙○○」│
│    │                                      │簽名    │指印    │
├──┼───────────────────┼────┼────┤
│ 1  │95年3月29日警詢筆錄原本               │2枚     │含騎縫指│
│    │                                      │        │印共4 枚│
├──┼───────────────────┼────┼────┤
│ 2  │臺中縣警察局烏日分局逮捕告知本人通知書│1枚     │1枚     │
│    │「被通知人欄」                        │        │        │
├──┼───────────────────┼────┼────┤
│ 3  │臺中縣警察局烏日分局逮捕告知親友通知書│1枚     │1枚     │
│    │「被通知人欄」                        │        │        │
├──┼───────────────────┼────┼────┤
│ 4  │權利告知書                            │1枚     │1枚     │
│    │                                      │        │        │
├──┼───────────────────┼────┼────┤
│ 5  │口卡片                                │1枚     │1枚     │
├──┼───────────────────┼────┼────┤
│ 6  │95年3 月29日臺灣彰化地方法院檢察署訊問│1枚     │無      │
│    │筆錄                                  │        │        │
└──┴───────────────────┴────┴────┘

司法院資訊處製作；財團法人民間司法改革基金會備份。
